【裁判字號】    92,上易,730
【裁判日期】    920722
【裁判案由】    詐欺等
【裁判全文】
臺灣高等法院刑事判決                            九十二年度上易字第七三○號
    上  訴  人
    即  被  告    庚○○
    選任辯護人    鄧湘全律師
    上  訴  人
    即  被  告    己○○
右上訴人因詐欺等案件，不服台灣桃園地方法院九十年度易字第一二二○號中華民國
九十一年十一月二十六日第一審判決（起訴案號：台灣桃園地方法院檢察署八十九年
度偵字第七五七一號）提起上訴，本院判決如左：
    主  文
上訴駁回。
    事  實
一、庚○○因違反醫師法案件，於民國（下同）八十六年三月二十五日。經臺灣板橋
    地方法院判處有期徒刑一年二月，緩刑四年，嗣於八十六年五月二十二日確定。
    詎於緩刑期間內，仍不思悔改，其提供醫師證書及桃園縣衛生局核發之醫療機構
    開業執照，向桃園縣衛生局申請在桃園縣中壢市○○路三四０號開設「文化診所
    」，並以該診所名義與中央健康保險局（以下簡稱健保局）訂有「全民健康保險
    特約醫事服務機構合約」，為健保局特約醫事服務機構，辦理全民健康保險醫療
    業務，其明知己○○未取得合法醫師資格，不得執行醫療業務，竟自八十五年七
    月一日起以每月新台幣（下同）二萬元之代價，僱用己○○在文化診所工作，並
    共同基於使己○○擅自執行醫療業務、業務上登載不實及意圖為自己不法之所有
    之概括犯意聯絡，連續自八十八年五月二十八日起至八十九年一月三十一日止，
    在上址由己○○偽冒醫師名義，為病患丙○○、甲○○、詹益銓、乙○○、黃文
    周、戊○○、丁○○等七人從事看診、書寫病歷、開立處方、用藥及施打針劑等
    醫療行為（時間及醫療內容詳如附表一所示），並依此詐術，使各該病患陷於錯
    誤，交付包括部分負擔及掛號費之醫療費用一百元。而庚○○為從事業務之人，
    明知自己於附表一所示時間並未實際為上開七名病患看診，而係由不具醫師資格
    之己○○為之，竟於看診當月末製作記載看診醫師為自己醫師代號之不實醫療費
    用申報書表，再據以向健保局申請核撥款項行使之，並以此詐術，使健保局陷於
    錯誤而給付醫療費用共計新台幣（下同）九千零八十八元，其詳目如附表二所載
    ，足以生損害於健保局，嗣經健保局人員於八十九年三月查獲，並扣得文化診所
    診療記錄單七份。
二、案經中央健康保險局函請台灣桃園地方法院檢察署檢察官偵查起訴。
    理  由
一、訊據被告庚○○、己○○均矢口否認有何公訴人所指之犯行，辯稱：己○○僅係
    掛號人員，平時僅從事行政工作，各該病歷均係庚○○所書寫，己○○絕無看診
    情事云云。經查，右揭己○○自八十八年五月二十八日起至八十九年一月三十一
    日止，在文化診所為病患丙○○、甲○○、詹益銓、乙○○、黃文周、戊○○、
    丁○○等七人從事看診、書寫病歷、開立處方、用藥及施打針劑等醫療業務之事
    實，業據證人丙○○、甲○○、詹益銓、乙○○、黃文周、戊○○、丁○○等七
    人於健保局人員袁廣璋、顏淑芬訪查時陳述明確，並有各該證人簽名確認之中央
    健康保險局業務訪查訪問紀錄及診療紀錄單各七份附於偵查卷內卷足憑。且證人
    袁廣璋、顏淑芬於原審訊問時證稱：「（問：本案是否你們查獲？經過情形如何
    ？）是的。本案係有人檢舉，我們就於八十九年三月十七日去被告診所訪查及訊
    問，被告二人均在場，被告庚○○否認僱用無醫師資格之被告己○○看診，所以
    我們就為被告己○○拍照（庭呈照片，核閱無訛發還），後來我們就抽樣調幾份
    近日內看病病人的病歷，並前往訪查，一共有七人均指認係由被告己○○看診。
    」等語。（見原審卷第一百頁以下）且證人即病患：
（一）丙○○於原審九十年八月二十日訊問時證稱：「（問：有無到中壢市文化診所
      就診過？）有。（問：當時是在庭的被告己○○幫你看病？還是在庭被告庚○○幫你看病？）是己○○幫我看病。（問：當時你是因何症狀，到文化診所就
      診？）皮膚病。（問：當時是被告己○○幫你開處分？還是被告庚○○幫你開
      處方？）是被告己○○幫我開處方。（問：病歷表是被告己○○幫你寫的？還
      是被告庚○○幫你寫的？）是被告己○○寫的。（問：當時問你病情的是被告
      庚○○？還是被告己○○？）是被告己○○。（問：被告己○○當時詢問你病
      情及開處分的時候，是坐在文化診所的哪一個位置？）是己○○這位醫師填好
      病歷表以後，己○○他就拿進去裡面，我進去裡面以後還是己○○幫我看診。
      我從進入診所開始到打完針就診完畢，都是己○○一個人在處理的。（問：當
      時除了己○○先生幫你處理看病的事情以外，被告庚○○有無幫你看病？）沒
      有。（問：被告庚○○有無跟你講過話？）沒有。（問：你在中央健保局訪談
      紀錄上的所述，是否實在？）實在。（問：對於你剛才的所述，有無其他補充
      或修正？）沒有。我所說的都是實話。」等語。其於本院訊問時亦證稱：整個
      療程（看病、開處方、書寫病歷、拿藥）都是被告己○○做的，並無被告庚○○，在原審及中央健保局訪談紀錄上的所述，均屬實在。（本院卷第六十頁）
（二）乙○○於原審證稱：被告己○○幫我看病及幫我掛號，開立處方箋是被告己○○寫的。在中央健保局的訪談紀錄上所述內容，均實在。（見原審卷第四十八
      頁）於本院訊問時亦證稱：我去七次，後面六次是被告己○○幫我看，他問我
      情況，我有看他在櫃臺寫東西，後來就包藥拿給我。（見本院卷第六三頁以下
      ）
（三）丁○○原審訊問時證稱：被告庚○○及己○○都有幫我看診。己○○有寫病歷
      ，但他並沒有包藥及給我打針。我確定被告庚○○及己○○都有幫我看病，至
      於次數我也不記得了。（見原審卷第一三八頁）
（四）戊○○於原審訊問時證稱：被告二人都有幫我看病，我去的時候他們二人都在
      ，但有時是庚○○幫我看病，有時是己○○幫我看病，此外，己○○也有書寫
      病歷、幫我拿藥及打針，至於次數因為時間太久我也不記得了。（見原審卷第
      一三九頁）
  此外，並有全民健康保險特約醫事服務機構合約、醫事服務機構基本資料表、文化
  診所病歷記載及費用申報情形表等影本各一份、丙○○等人之中央健康保險局保險
  對象門診就醫紀錄明細表影本各七份等件亦存於偵查卷內可參，是己○○確係未取
  得合法醫師資格之人，且受僱於庚○○為病患執行看診、書寫病歷、開立處方、用
  藥及施打針劑等等醫療業務無訛。
二、雖然病患黃文周於偵查或原審審理中改稱：去看過很多次，是庚○○幫我看診並
    開立處方，己○○先生只幫我敷藥。在訪談紀錄時我所說的用藥是指敷藥，看病
    還是庚○○幫我看等語（見原審卷第五十頁）。詹益銓則於原審訊問時證稱：我
    沒有病，但我是拿健保卡去蓋章，是朋友介紹我說那裡可以蓋章，至於蓋章是否
    收費，我忘記了，那是因為要向公司請假，公司只是要求要看健保卡後面的章而
    已。我去的時候，是被告己○○在櫃台幫我蓋章，至於被告庚○○則是坐在休息
    室，此外都沒有別的病人在場，至於護士小姐或掛號人員也都沒有，我大概去了
    二、三次，我真正生病時並沒有去該診所就醫。在健保局訪談紀錄中稱該段時間
    有七次因感冒至文化診所就醫，均由己○○看診病書寫病歷並取藥及交付處方簽
    ，是因為我在上大夜班，健保局來找我時是在早上我休息的時間，那時因為我害
    怕，所以才會這樣說。（見原審卷第一三七頁）另證人甲○○於本院證稱：健保
    局訪查內容實在，被告二人都有幫我看病，二次去掛號，庚○○不在，己○○直
    接蓋章拿藥給我，他沒有做診療的工作，主要看診內容是庚○○，己○○沒有寫
    病歷表，那時庚○○不在，我推認是己○○寫的。（見本院卷第四三頁以下）惟
    查本件確係證人袁廣璋、顏淑芬親自製作訪談紀錄，並提供被告庚○○、己○○
    之相片供各該病患親自指認，並交予受訪者閱覽，確認紀錄內容後，才予簽名簽
    名，此據袁、顏二人於原審到庭證述如前外，並有訪問紀錄之記載及所附被告二
    人照片可稽。且證人丙○○、詹益銓、乙○○、黃文周、戊○○、丁○○於偵審
    中均不否認係自願接受健保局人員訪問並製作訪問紀錄，且其等係閱覽過訪問紀
    錄後始簽名於上等情。且被告二人嗣於八十九年四、五月間曾有電聯證人黃文周
    、戊○○、丁○○在文化診所見面等三人之行徑，及證人丙○○證稱被告己○○
    要伊不要出庭做證等語，業據渠等迭於偵審中證述甚明，被告等對此亦不否認。
    雖證人丁○○於原審證稱：事發之後，被告二人有打電話到我的宿舍留話，說要
    找我、戊○○及黃文周，後來我回電他們就要我去診所，我就和戊○○到文化診
    所，當時他們有說健保局在告他們，並告訴我們可能會上法院，至於其他的話則
    沒說我們就走了。至於到底是哪一位被告打電話來說要在診所與我們會面，我則
    不記得了等語（見原審卷第一三九頁），尚無證據可證被告等對楊、陳二人有教
    唆偽證之情形，且渠二人嗣亦未曾翻供。惟證人黃文周既自承知悉被告二人有意
    與之見面，又未與證人戊○○、丁○○二人同往，則其嗣後突然翻供，自容可懷
    疑其供述之真實性。另證人詹益銓所稱蓋健保卡請假云云，衡與社會常情不符，
    亦不足憑信。而證人甲○○於本院雖稱被告己○○未替伊看診僅是拿藥蓋章，惟
    於本院訊問時先承認健保局訪談記錄為真，認係被告二人看診，對己○○是否書
    寫病歷表一事思索良久才否認，以己意推斷先前訪談所述認是己○○所書寫故於
    本院翻異其詞，本院認證人甲○○既稱庚○○當時不在，亦無其他醫師為甲○○
    看診，其反覆矛盾之證言，尚無法為被告己○○有利之證據。是黃文周、詹益銓
    、甲○○二人嗣後翻異前詞改稱係庚○○診治或僅蓋章供請請假證明之用或己○○未看診僅是拿藥蓋章云云，顯為迴護被告庚○○、己○○之詞，委無可採，應
    以其等上開訪問紀錄所述為可信。
三、末查，原審將丙○○、甲○○、黃文周（二張）及另乙名病患張盛標之診療紀錄
    單送請法務部調查局鑑定筆跡結果固為：「前開五紙診療紀錄單其上主訴欄、現
    症欄及處置欄內之筆跡（鉛筆箭頭圈示之字跡除外）依序編定為甲１、甲２、甲
    ３、甲４、甲５類之鑑定資料。被告庚○○之當庭筆跡，經編定為乙類鑑定資料
    ，己○○之當庭筆跡經編定為丙類鑑定資料。上開各項資料經鑑定結果認定：一
    甲１、甲２、甲３、甲４、甲５類字跡均與乙類字跡筆劃特徵相符。二甲１經過
    欄背面『Ｂ４』，甲３初診日期欄內『８４』及背面左側『８６、８８』，甲４
    經過欄背面『Ｂ１、Ｂ２』，甲５經過欄背面『Ｂ３、Ｂ５、Ｂ６』等字則經鑑
    定與丙類字跡筆劃特徵極相似。三代鑑定字跡中鉛筆圈示部分，因字跡過於潦草
    ，且與柄類己○○當庭參鑑字跡書寫字體不同，憑現有資料無法比對」，此有該
    局出具之鑑定通知書乙件附於原審卷內可稽。雖辯護人具狀辯護稱：「甲１、甲
    ２、甲３、甲４、甲５類字跡均與乙類字跡筆劃特徵相符。即證明黃文周、張盛
    標、甲○○、丙○○之診療記錄單所記載之症狀、病名、及其處方，均係由庚○○親自診斷、處方並親自記錄無異。又其間『８４』『８６、８８』等係年度數
    字，即係表示『八十四年』、『八十六年、八十八年』等年別。又健保卡並有Ａ
    卡、Ｂ卡、Ｃ卡... 之區別，而各該卡又分別有就診第次之記錄。亦即『Ｂ４』
    係表示使用『Ｂ卡第四次之就診』，『Ｂ１、Ｂ２』則係表示使用『Ｂ卡第一次
    就診、Ｂ卡第二次就診』，依此類推『Ｂ卡第三次就診、Ｂ卡第五次就診、Ｂ卡
    第六次就診』之就診次別等。按一般病患前往診所就診，受理掛號人員即於診療
    記錄單填載就診日期、所使用之健保卡別及其就診次別後，交由主治醫師緊接於
    卡別之後填載診斷結果及其處方或處置記錄。本案送鑑定之診療記錄，亦係由掛
    號人員即被告己○○記錄就診日期、所使用之健保卡別及其就診次別後，交由主
    治醫師庚○○記錄診斷結果及其處方或處置，被告己○○並未涉及診斷及處方等
    醫療行為」云云。然查，本件鑑定結果中，尚有「鉛筆箭頭圈示字跡」無法鑑定
    ，就此等字跡丙○○部分有三處、甲○○部分有一處、黃文周（二張）部分有四
    處及張盛標部分則有三處，故各該診療紀錄單上關於此等病歷之記載，並不能證
    明非被告己○○所為。且醫療處方及病歷記載，於習慣上均以快速極簡之字體為
    之，此就本件送鑑之診療紀錄單尤屬明顯，故鑑定機關無法判定或判定結果不正
    確乃事理之常。況本件復有證人即病患多名明確指證被告己○○開立處方及書寫
    病歷在案，另本件被告己○○被指從事醫療業務又非只書寫病歷一端，是前開鑑
    定結果，尚不足憑為被告己○○有利認定之依據，辯護人所辯，仍非可採，被告
    庚○○於本院調查時雖另提出診療紀錄單九十份為據，惟對於被告己○○確有書
    寫部分診療紀錄單一節已如前述，對於被告己○○確有從事醫療行為實可認定，
    此紀錄單亦難為被告有利之佐證。本件事證已臻明確，被告二人之犯行足堪認定
    。
四、被告二人於行為後，醫師法第二十八條第一項已於九十一年一月十六日修正公布
    ，經比較其新舊法之規定，修正前醫師法第二十八條第一項刑度較輕，較有利被
    告，應依修正前醫師法之規定論處。而查不具醫師資格者，擅自執行醫療業務，
    是否亦觸犯詐欺罪名，應視具體情形決之，如其醫術確有合格醫師之一般醫療水
    準或其祕方確實具有療效，而病患明知其無醫師資格仍然願意就診並支付醫療費
    用時，固無施用詐術使病患陷於錯誤而交付財物情形，其行為除違反醫師法第二
    十八條第一項外，並不另構成詐欺罪名；如其醫術低劣，竟假冒醫師之名義，擅
    自執行醫療業務，以低劣之醫療品質，冒充合格醫師之醫療品質，使病患陷於錯
    誤而就診，以詐取不相當之醫療費用時，其行為除違反醫師法第二十八條第一項
    外，自亦應負詐欺罪責（最高法院八十七年度台非字第三二號判決參照）。查本
    件證人即病患詹益銓、戊○○及丁○○均一致陳稱：「（問倘知被告己○○無醫
    師資格，是否仍會去該診所看診及就醫？）不會。」等語（見本院九十一年六月
    十八日訊問筆錄），及參以健保局移送書載明文化診所由不具醫師資格之被告己○○看診，卻以被告庚○○醫師名義申報醫療費用而受被告二人詐欺等情，自堪
    認定本件確實存有詐欺情事。核被告二人所為，均係犯九十一年一月十六日修正
    前醫師法第二十八條第一項前段之未取得合法醫師資格擅自執行醫療業務罪、刑
    法第二百十六條、第二百十五條之行使業務登載不實文書罪、同法第三百三十九
    條第一項之詐欺取財罪。業務登載不實文書之低度行為，應為行使之高度行為所
    吸收，不另論罪。被告二人就前開犯行，為互有犯意聯絡及行為分擔之之共同正
    犯。二人所犯之擅自執行醫療業務罪，本質上含有反覆為同一行為之性質，僅成
    立單純一罪。被告等先後多次行使業務登載不實文書及詐欺取財犯行，均時間緊
    接，所犯構成要件相同，顯係基於概括犯意為之，皆為連續犯，均依刑法第五十
    六條之規定，各論以一罪，並加重其刑。渠等所犯未取得合法醫師資格擅自執行
    醫療業務罪、行使業務登載不實文書罪、詐欺取財罪間，有方法結果之牽連關係
    ，依刑法第五十五條之規定，應從較重之連續詐欺取財罪處斷。
五、原審因認被告罪證明確，並引用九十一年一月十六日修正前醫師法第二十八條第
    一項前段，刑法第十一條前段、第二條第一項但書、第二十八條、第五十六條、
    第二百十六條、第二百十五條、第三百三十九條第一項、第五十五條、第七十四
    條第一款、第三十八條第一項第二款，罰金罰鍰提高標準條例第一條前段之規定
    ，並審酌被告庚○○年老力衰，對門診工作確感吃力而無法負荷，始指示被告己○○執行醫療業務，且診次非鉅，所得非多，惟被告庚○○在前已因違反醫師法
    經法院判處緩刑，竟仍不知悔改，以不具醫師資格之人為人醫療，漠視病患就醫
    權利及身體健康，且其二人事後態度否認態度不佳及其等犯罪之動機、目的、手
    段及詐欺所得利益不高等一切情狀，分別量處被告庚○○有期徒刑一年四月，被
    告己○○有期徒刑一年二月，並對被告己○○諭知緩刑四年，將卷存之病患丙○○、甲○○、詹益銓、乙○○、黃文周、戊○○、丁○○等七人之診療紀錄單各
    一件，均為被告所有供犯罪所用之物，業據被告供明在卷，依刑法第三十八條第
    一項第二款規定宣告沒收。就被告二人於文化診所所用藥械器具，認均已廢棄而
    不存在，業據被告二人陳明在卷，復無證據可證猶屬存在，為免執行困難，爰不
    諭知沒收。本院核原審對被告二人之認事用法及量刑俱無不合，被告二人上訴意
    旨猶執陳詞，否認犯行，為無理由，應予駁回。
據上論斷，應依刑事訴訟法第三百六十八條，判決如主文。
本案經檢察官陳文琪到庭執行職務。
中      華      民      國    九十二    年     七      月    二十二     日
                              臺灣高等法院刑事第十六庭
                                    審判長法  官  許  增  男
                                          法  官  陳  孟  瑩
                                          法  官  周  煙  平
右正本證明與原本無異。
不得上訴。
                                          書記官  蕭  麗  珍
中      華      民      國    九十二    年      七      月    二十九    日
附錄：本案論罪科刑法條全文
修正前醫師法第二十八條第一項前段
未取得合法醫師資格，擅自執行醫療業務者，處一年以上三年以下有期徒
刑，得併科新臺幣三萬元以上十五萬元以下罰金，其所使用之藥械沒收之
。
中華民國刑法第二百一十六條
 (行使偽造變造或登載不實之文書罪)
行使第二百十條至第二百十五條之文書者，依偽造、變造文書或登載不實
事項或使登載不實事項之規定處斷。
中華民國刑法第二百一十五條
 (業務上文書登載不實罪)
從事業務之人，明知為不實之事項，而登載於其業務上作成之文書，足以
生損害於公眾或他人者，處三年以下有期徒刑、拘役或五百元以下罰金。
中華民國刑法第三百三十九條第一項
意圖為自己或第三人不法之所有，以詐術使人將本人或第三人之物交付者
，處五年以下有期徒刑、拘役或科或併科一千元以下罰金。


司法院資訊處製作；財團法人民間司法改革基金會備份。
